【裁判字號】    95,易,2321
【裁判日期】    951013
【裁判案由】    詐欺
【裁判全文】
臺灣臺中地方法院刑事判決              95年度易字第2321號
公  訴  人  臺灣臺中地方法院檢察署檢察官
被      告  子○○
上列被告因詐欺案件，經檢察官提起公訴（95年度偵字第5420號
、95年度偵緝字第755號），被告於本院審理中對被訴事實為有
罪陳述，本院合議庭裁定由受命法官獨任進行簡式審判程序，判
決如下：
    主    文
子○○幫助連續意圖為自己不法之所有，以詐術使人將本人之物
交付，處有期徒刑伍月，如易科罰金，以銀元參佰元即新臺幣玖
佰元折算壹日。
    犯罪事實
一、子○○明知金融機構帳戶係個人理財之重要工具，且關係個
    人財產、信用之表徵，如交予他人使用，或經不詳年籍姓名
    之人無故蒐集他人之存摺、金融卡、密碼等帳戶資料，他人
    可能以該金融帳戶遂行財產上犯罪之目的，竟基於幫助他人
    詐欺取財之不確定犯罪故意，容認他人使用其申辦之金融帳
    戶以遂行詐騙財物之犯行，而於民國九十四年四月間某日，
    在不詳地點，將其於九十四年三月十六日在新竹國際商業銀
    行黎明分行開設之帳號0000000000000號帳戶
    之存摺及提款卡，以一個月新臺幣（下同）二千元之代價，
    出租予某一年籍姓名不詳、綽號「阿國」之成年人使用，並
    告知提款卡之密碼。嗣「阿國」及其所屬詐欺集團成員，即
    共同基於意圖為自己不法所有之概括犯意聯絡，連續以「假
    簽賭」、「假中獎」、「假貸款」之手法詐騙癸○○○等十
    人，使癸○○○等十人陷於錯誤，依詐騙集團指示而匯款至
    前揭子○○帳戶（所有受騙者、詐騙時間、詐騙手法、匯款
    時間、匯款金額詳如附表所示）。癸○○○等人事後均未獲
    任何款項，始知受騙。
二、案經臺中市警察局第四分局報告臺灣臺中地方法院檢察署檢
    察官偵查起訴。
    理    由
一、訊據被告子○○對於上揭犯罪事實坦承不諱，並經被害人癸
    ○○○、己○○、乙○○、庚○○、戊○○、甲○○、壬○
    ○、丙○○、辛○○人等於警詢中指述受騙情節綦詳，並有
    前揭子○○帳戶開戶資料、交易往來明細表及匯款申請書等
    件在卷可稽。又一般人至銀行開設帳戶並非難事，如非為詐
    欺犯罪等不法目的，依常情並無捨棄自己帳戶而迂迴收受他
    人帳戶使用之理，是被告對於其帳戶可能被他人用於詐欺等
    非法用途上，應有所預見，且不違背其本意，足見該詐欺集
    團成員將被告帳戶用來作為詐欺取財之用，為被告所容認及
    允許。另查銀行帳戶可供款項之存匯、提領，一般人均可輕
    易申請開設，並無任何資格條件之限制，且金融存款帳戶，
    事關存戶個人財產權益之保障，其與存戶印鑑章、提款卡結
    合，專屬性、私密性更形提高；除非本人或與本人具密切關
    係之人，難認有何理由可自由流通使用該存摺；一般人亦均
    有應妥為保管存摺或提款卡，以防止存摺或提款卡被他人冒
    用之認識，縱有特殊情況偶有將存摺、提款卡交付他人之需
    ，亦必深入瞭解其用途後始行提供使用，此方符合日常生活
    經驗與事理；且存摺、提款卡等有關個人財產、身分之物品
    ，如淪落不明人士手中，極易被利用為與財產犯罪有關之犯
    罪工具；而與他人於身分上不具密切關係之人，竟要求他人
    提供帳戶以為使用，此等行為，客觀上已屬可疑，且顯係供
    為某非正當資金進出使用，而隱瞞其流程及行為人身分曝光
    之不法意圖，亦可預見；若此之社會現實，恆係一般人本於
    日常生活經驗即可體察，本件被告對此自亦難諉為不知，故
    被告出租其所開設之前開帳戶時，應有幫助他人犯詐欺取財
    罪之不確定故意。本件事證明確，被告犯行堪以認定。
二、被告行為後，刑法及刑法施行法業於九十四年二月二日修正
    公布，並於九十五年七月一日施行。按行為後法律有變更者
    ，適用行為時之法律，但行為後之法律有利於行為人者，適
    用最有利於行為人之法律，現行刑法第二第一項定有明文。
    此條規定乃與刑法第一條罪刑法定主義契合，而貫徹法律禁
    止溯及既往原則，係規範行為後法律變更所生新舊法律比較
    適用之準據法，是刑法第二條本身雖經修正，但刑法第二條
    既屬適用法律之準據法，本身尚無比較新舊法之問題，應一
    律適用裁判時之現行刑法第二條規定以決定適用之刑罰法律
    ，先予敘明。又以本次刑法修正之比較新舊法，應就罪刑有
    關之共犯、未遂犯、想像競合犯、牽連犯、連續犯、結合犯
    ，以及累犯加重、自首減輕暨其他法定加減原因（如身分加
    減）與加減例等一切情形，本於統一性及整體性原則，綜其
    全部罪刑之結果而為比較，亦有最高法院九十五年度第八次
    刑庭會議決議可資參照。是按：
（一）刑法第三百三十九條第一項之詐欺取財罪，法定刑得科或
      併科銀元一千元以下罰金，據修正後刑法施行法增訂第一
      條之一：「（第一項）中華民國九十四年一月七日刑法修
      正施行後，刑法分則編所定罰金之貨幣單位為新臺幣。（
      第二項）九十四年一月七日刑法修正時，刑法分則編未修
      正之條文定有罰金者，自九十四年一月七日日刑法修正施
      行後，就其所定數額提高為三十倍。但七十二六月二十六
      日至九十四年一月七日新增或修正之條文，就其所定數額
      提高為三倍」及刑法第三十三條第五款修正為：「主刑之
      種類如下：五、罰金：新臺幣一千元以上，以百元計算之
      」等規定，是依修正後之法律，刑法第三百三十九條第一
      項之詐欺取財罪所得科或併科處之罰金刑最高為新臺幣三
      萬元（一千元三十）、最低為新臺幣一千元；然依被告
      行為時之刑罰法律，即罰金罰鍰提高標準條例第一條前段
      規定之提高倍數十倍及刑法第三十三條第五款規定之罰金
      最低額一元計算，該罪之罰金刑最高為銀元一萬元，最低
      額為銀元十元，若依現行法規所定貨幣單位折算新臺幣條
      例第二條之規定換算為新臺幣，最高額雖與新法同為新臺
      幣三萬元，然最低額僅為新臺幣三十元。因此，比較上述
      修正前、後之刑罰法律，自應以被告行為時關於科或併科
      處罰金刑之法律較有利於被告。
（二）又被告行為後，刑法第三十條亦業經修正公布施行，修正
      後刑法第三十條規定：「幫助他人實行犯罪行為者，為幫
      助犯。雖他人不知幫助之情者，亦同。幫助犯之處罰，得
      按正犯之刑減輕之。」，與修正前同條規定：「幫助他人
      犯罪者，為從犯。雖他人不知幫助之情者，亦同。從犯之
      處罰，得按正犯之刑減輕之。」不同，但在本案中，修正
      後之規定並無較有利於被告之情形，依修正後刑法第二條
      第一項從舊從輕原則，應依修正前刑法第三十條第一項前
      段規定論處。
（三）刑法第五十六條關於連續犯之規定亦經修正刪除，是於新
      法修正施行後，本件向被害人癸○○○等十人詐欺取財綽
      號「阿國」之成年人及其所屬詐欺集團成員，就渠等所為
      ，如依新法規定，應按數罪之規定併罰；如依修正刪除前
      之連續犯規定，則應依修正前刑法第五十六條規定以一罪
      論，但得加重其刑至二分之一，數罪併罰之結果，顯較以
      一罪論而加重其刑至二分之一之結果不利。經比較新舊法
      結果，以舊法較有利於該綽號「阿國」之成年人及其所屬
      詐欺集團成員。
（四）再被告於犯罪時之刑法第四十一條第一項前段規定：「犯
      最重本刑為五年以下有期徒刑以下之刑之罪，而受六個月
      以下有期徒刑或拘役之宣告，因身體、教育、職業、家庭
      之關係或其他正當事由，執行顯有困難者，得以一元以上
      三元以下折算一日，易科罰金。」又被告行為時之易科罰
      金折算標準，修正前罰金罰鍰提高標準條例第二條（現已
      刪除）規定，就其原定數額提高為一百倍折算一日，則本
      件被告行為時之易科罰金折算標準，最高應以銀元三百元
      折算一日，經折算為新臺幣後，應以新臺幣九百元折算為
      一日。惟九十五年七月一日修正公布施行之刑法第四十一
      條第一項前段則規定：「犯最重本刑為五年以下有期徒刑
      以下之刑之罪，而受六個月以下有期徒刑或拘役之宣告者
      ，得以新臺幣一千元、二千元或三千元折算一日，易科罰
      金。」比較修正前後之易科罰金折算標準，以九十五年七
      月一日修正公布施行前之規定，較有利於被告，則應依刑
      法第二條第一項前段，適用修正前刑法第四十一條第一項
      前段之規定，定其折算標準。
（五）綜合上述各條文修正前、後之比較，揆諸前揭最高法院決
      議及修正後刑法第二條第一項前段、但書規定之「從舊從
      輕」原則，因被告所犯刑法第三百三十九條第一項詐欺取
      財罪，依修正前刑法第三十三條第五款規定，其法定得予
      科處之罰金刑最低額度較低，且於本件依修正後刑法關於
      幫助犯之規定，並無較有利於被告之情形，另依修正前刑
      法第四十一條第一項前段規定，其有期徒刑易科罰金之折
      算標準額度較低，是綜其全部罪刑之比較，自應一體適用
      被告行為時之法律，即修正前刑法之相關規定及罰金罰鍰
      提高標準條例第一條前段、修正前罰金罰鍰提高標準條例
      第二條規定，予以論處。
三、按連續幫助與幫助連續原屬有別，如基於概括犯意，多次幫
    助他人犯罪，為連續幫助；如以一幫助行為，幫助他人連續
    犯罪，則為幫助連續，就幫助犯言，僅有一次之犯罪行為（
    最高法院八十六年度臺上字第五六八○號、八十七年度臺上
    字第三八六五號判決參照）。查前揭「阿國」之成年人與其
    所屬詐欺集團成員，共同基於意圖為自己不法所有之概括犯
    意聯絡，連續詐騙被害人癸○○○等十人，渠等詐欺集團成
    員所為，係犯修正前刑法第五十六條、刑法第三百三十九條
    第一項之連續詐欺取財罪。被告一次提供其上開帳戶之存摺
    、提款卡及密碼資料予詐欺集團成員以為詐欺取財所用，係
    基於幫助他人詐欺取財之不確定故意，且所為屬詐欺取財罪
    構成要件以外之行為，核其所為則係犯修正前刑法第三十條
    第一項、刑法第三百三十九條第一項之幫助連續詐欺取財罪
    。被告幫助詐欺集團成員犯詐欺取財罪，為從犯，應依修正
    前刑法第三十條第二項之規定，按正犯之刑度，減輕其刑。
    爰審酌被告不思以正當手段獲取財物之犯罪動機、目的、出
    租所有帳戶供犯罪使用，嚴重破壞犯罪查緝工作、影響社會
    治安及金融秩序、惟被告犯後已坦承犯行，態度尚稱良好等
    一切情狀，量處如主文所示之刑，並依修正前刑法第四十一
    條第一項前段及修正前罰金罰鍰提高標準條例第二條之規定
    ，諭知易科罰金之折算標準。另被告本件犯罪之型態為幫助
    他人詐欺取財，因詐欺取財之正犯是否屬於共同正犯，與被
    告應成立之罪名、刑責均無涉，且刑法上既無「共同幫助」
    之情，當亦無「幫助共同」之可言（司法院廳刑一字第一
    一○四號函亦同此見解），為免累贅，爰不於主文欄諭知被
    告幫助「共同」詐欺取財，附此敘明。
據上論斷，依刑事訴訟法第二百七十三條之一第一項、第二百九
十九條第一項前段，刑法第二條第一項前段、第三百三十九條第
一項，修正前刑法第三十條第一項前段、第二項、第四十一條第
一項前段，罰金罰鍰提高標準條例第一條前段、修正前罰金罰鍰
提高標準條例第二條，現行法規所定貨幣單位折算新臺幣條例第
二條，判決如主文。
中    華    民    國    95    年    10    月    13    日
                  刑事第十二庭  法  官  蔡建興
上正本證明與原本無異。
如不服本判決，應於送達後十日內向本院提出上訴狀（須附繕本
），上訴於臺灣高等法院臺中分院。
                                書記官  黃英寬
中    華    民    國    95    年    10    月    13    日
附錄論罪科刑法條
刑法第三百三十九條：
意圖為自己或第三人不法之所有，以詐術使人將本人或第三人之
物交付者，處五年以下有期徒刑、拘役或科或併科一千元以下罰
金。
以前項方法得財產上不法之利益或使第三人得之者，亦同。
前二項之未遂犯罰之。
附表：
┌──┬───┬────┬────┬────┬────┐
│編號│被害人│詐騙時間│詐騙手法│匯款時間│匯款金額│
├──┼───┼────┼────┼────┼────┤
│１  │詹廖彩│94.4.22 │向被害人│94.6.20 │400000元│
│    │霞    │        │佯稱有大│94.7.5  │        │
│    │      │        │家樂穩中│        │        │
│    │      │        │獎之號碼│        │        │
│    │      │        │，可幫被│        │        │
│    │      │        │害人簽賭│        │        │
│    │      │        │云云，使│        │        │
│    │      │        │被害人陷│        │        │
│    │      │        │於錯誤而│        │        │
│    │      │        │匯款。  │        │        │
├──┼───┼────┼────┼────┼────┤
│２  │己○○│94.4月底│向被害人│94.6.9  │62000元 │
│    │      │        │佯稱其已│        │        │
│    │      │        │中獎，但│        │        │
│    │      │        │須繳納稅│        │        │
│    │      │        │金始得領│        │        │
│    │      │        │取獎金云│        │        │
│    │      │        │云，使被│        │        │
│    │      │        │害人陷於│        │        │
│    │      │        │錯誤而匯│        │        │
│    │      │        │款。    │        │        │
├──┼───┼────┼────┼────┼────┤
│３  │乙○○│94.5月中│向被害人│94.6.9  │60000元 │
│    │      │旬      │佯稱其已│        │        │
│    │      │        │中獎，但│        │        │
│    │      │        │須繳納保│        │        │
│    │      │        │證金始得│        │        │
│    │      │        │領取獎金│        │        │
│    │      │        │云云，使│        │        │
│    │      │        │被害人陷│        │        │
│    │      │        │於錯誤而│        │        │
│    │      │        │匯款。  │        │        │
├──┼───┼────┼────┼────┼────┤
│４  │丁○○│94.5月間│向被害人│94.6.13 │62000元 │
│    │      │        │佯稱其已│        │        │
│    │      │        │中獎，但│        │        │
│    │      │        │須繳納保│        │        │
│    │      │        │證金始得│        │        │
│    │      │        │領取獎金│        │        │
│    │      │        │云云，使│        │        │
│    │      │        │被害人陷│        │        │
│    │      │        │於錯誤而│        │        │
│    │      │        │匯款。  │        │        │
├──┼───┼────┼────┼────┼────┤
│５  │簡月秀│94.5月底│向被害人│94.6.28 │80000元 │
│    │（其女│        │佯稱其已│        │        │
│    │庚○○│        │中獎，但│        │        │
│    │匯款）│        │須繳納會│        │        │
│    │      │        │員費始得│        │        │
│    │      │        │領取獎金│        │        │
│    │      │        │云云，使│        │        │
│    │      │        │被害人陷│        │        │
│    │      │        │於錯誤而│        │        │
│    │      │        │匯款。  │        │        │
├──┼───┼────┼────┼────┼────┤
│６  │戊○○│94.6月初│向被害人│94.7.8  │130000元│
│    │      │        │佯稱其已│        │        │
│    │      │        │中獎，但│        │        │
│    │      │        │須繳納保│        │        │
│    │      │        │證金始得│        │        │
│    │      │        │領取獎金│        │        │
│    │      │        │云云，使│        │        │
│    │      │        │被害人陷│        │        │
│    │      │        │於錯誤而│        │        │
│    │      │        │匯款。  │        │        │
├──┼───┼────┼────┼────┼────┤
│７  │甲○○│94.6.3  │向被害人│94.6.3  │45800元 │
│    │      │        │佯稱可辦│        │        │
│    │      │        │理貸款，│        │        │
│    │      │        │但須先繳│        │        │
│    │      │        │納代書費│        │        │
│    │      │        │云云，使│        │        │
│    │      │        │被害人陷│        │        │
│    │      │        │於錯誤而│        │        │
│    │      │        │匯款。  │        │        │
├──┼───┼────┼────┼────┼────┤
│８  │壬○○│94.6.21 │向被害人│94.6.28 │50000元 │
│    │      │        │佯稱其已│        │        │
│    │      │        │中獎，但│        │        │
│    │      │        │須繳納保│        │        │
│    │      │        │證金始得│        │        │
│    │      │        │領取獎金│        │        │
│    │      │        │云云，使│        │        │
│    │      │        │被害人陷│        │        │
│    │      │        │於錯誤而│        │        │
│    │      │        │匯款。  │        │        │
├──┼───┼────┼────┼────┼────┤
│９  │丙○○│94.7.5  │向被害人│94.7.5  │27000元 │
│    │      │        │佯稱其已│        │        │
│    │      │        │中獎，但│        │        │
│    │      │        │須繳納稅│        │        │
│    │      │        │金始得領│        │        │
│    │      │        │取獎金云│        │        │
│    │      │        │云，使被│        │        │
│    │      │        │害人陷於│        │        │
│    │      │        │錯誤而匯│        │        │
│    │      │        │款。    │        │        │
├──┼───┼────┼────┼────┼────┤
│１０│辛○○│94.7.12 │向被害人│94.7.12 │50000元 │
│    │      │        │佯稱其已│        │        │
│    │      │        │中獎，但│        │        │
│    │      │        │須繳納保│        │        │
│    │      │        │證金始得│        │        │
│    │      │        │領取獎金│        │        │
│    │      │        │云云，使│        │        │
│    │      │        │被害人陷│        │        │
│    │      │        │於錯誤而│        │        │
│    │      │        │匯款。  │        │        │
└──┴───┴────┴────┴────┴────┘


司法院資訊處製作；財團法人民間司法改革基金會備份。
